【裁判字號】    98,消債更,291
【裁判日期】    980827
【裁判案由】    更生事件
【裁判全文】
臺灣臺南地方法院民事裁定           98年度消債更字第291號
聲  請  人  甲○○
代  理  人  楊淑惠律師
上列當事人因消費者債務清理事件聲請更生，本院裁定如下：
    主  文
聲請駁回。
聲請程序費用新臺幣壹仟元由聲請人負擔。
    理    由
一、按債務人不能清償債務，或有不能清償之虞者，得依本條例
    定更生程序，清理其債務；又聲請更生或清算不合程式或不
    備其他要件者，法院應以裁定駁回之，但其情形可以補正者
    ，法院應定期間先命補正，消費者債務清理條例第3條、第8
    條分別定有明文。
二、本件聲請意旨以：聲請人在消費者債務清理條例施行後，曾
    以書面向最大債權銀行台新國際商業銀行股份有限公司（下
    稱台新銀行）請求共同協商債務清償方案，當時台新銀行提
    出協商條件為180期、0利率、按月償還新臺幣（下同）13,7
    89元，惟以聲請人於民國97年平均月收入45,702元計算，扣
    除最低基本生活開支9,829元及房租10,000元支出後，僅餘
    25,873元，聲請人自95年7月起受法院強制執行扣薪，又因
    部分金融機構已將債權轉讓予資產管理公司，無法參與協商
    ，致使資產管理公司仍持續對聲請人扣款，聲請人實已無力
    履行台新銀行提供協商方案。聲請人有不能清償債務之情事
    ，且無擔保或無優先權之債務總額未逾1,200萬元，復未經
    法院裁定開始清算程序或宣告破產，為此，依消費者債務清
    理條例提出本件更生之聲請等語。
三、經查：
  (一)聲請人在消費者債務清理條例施行後，於97年10月17日向最
    大債權銀行台新銀行請求共同協商債務，當時債務總額為
    3,265,151元，台新銀行審酌聲請人提出資料，徵得全體債
    權金融機構同意後，將無擔保債務總額降低24%亦即為2,481
    ,905 元，並提供180期、0利率、月付13,789元協商方案，
    惟因聲請人表示每月僅能清償10,000元，又對於個人支出如
    房租等開銷無法降低，堅持不願接受協商方案，遂由台新銀
    行開立前置協商不成立通知書予聲請人等情，此有台新銀行
    98 年6月12日台新總債務協商部字第09800005644號函及聲
    請人提出之前置協商不成立通知書附卷可憑（見本院卷第
    20頁、83-85頁），堪可採信。
  (二)聲請人主張：其自95年7月起受法院強制執行扣薪，以97 年
    平均月收入45,702元扣除每月最低基本生活開支9,829元及
    房租10,000元支出後，僅餘25,873元，又因部分金融機構已
    將債權轉讓予資產管理公司，無法參與協商，致使資產管理
    公司仍持續對聲請人扣款，聲請人實已無力履行台新銀行提
    供協商方案一節，經查：
  (1)聲請人自85年起任職於行政院衛生署胸腔病院迄今，此有聲
    請人被保險人投保資料在卷足佐（見本院卷第54頁），聲請
    人每月薪資含年終獎金、服務獎勵金、考績獎金，其於97年
    所得總額549,431元，此有行政院衛生署胸腔病院98年6月12
    日胸腔總字第0980004193號函及本院依職權調閱聲請人97年
    稅務電子閘門財產所得調件明細表在卷可參（見本院卷第52
    頁、95頁），堪認聲請人平均每月薪資得45,786元。又聲請
    人於97年1月至12月，每月應發薪資30,850元，扣款10,707
    元（含健、勞保費424元及法院扣薪10,283元），實領薪資
    20,143元；另聲請人於97年1月應領年終工作獎金45,075元
    ，法院扣款33,806元、所得稅2,305元，實領8,504元；另應
    領服務獎勵金13,029元，法院扣款9,772元，實領3,257元；
    97年3月應領服務獎勵金11,696元，法院扣款8,772元，實領
    2,924元；97年5月應領考績獎金補差額30,050元，法院扣款
    22,538元，實領7,512元；97年6月應領服務獎勵金11,649
    元，法院扣款8,737元，實領2,912元；97年9月應領服務獎
    勵金12,45 4元，法院扣款9,341元，實領3,113元；97年10
    月應領服務獎勵金11,995元，法院扣款8,996元，實領2,999
    元等情，此有聲請人個人匯款通知單在卷可參（見本院卷第
    120-131頁、154-160頁）。又聲請人於97年1月領取休假補
    助5,100元、不休假補助5,511元等情，亦有聲請人之臺灣郵
    政臺南興華街郵局郵政存簿儲金簿影本附卷可稽（見本院卷
    第187頁），合計聲請人於97年全年扣除法院扣款後之實際
    收入為283,548元，平均每月實際收入23,629元。
  (2)聲請人主張其每月須支出最低基本生活開支9,829元及房租
    10,000元一節，按消費者債務清理條例之立法目的，乃為兼
    顧債權人、債務人雙方之利益，對陷於經濟上困境之消費者
    ，使其透過重建型之更生程序或清算型之清算程序清理其債
    務，藉以妥適調整債務人與債權人及其他利害關係人間之權
    利義務關係，保障債權人獲得公平受償，並謀求消費者經濟
    生活之重建復甦機會，是以，債務人為使其有經濟復甦更生
    之機會，自應以誠實及信用之原則面對自己之債務，積極勉
    力謀求更生償債方案。依行政院內政部公告97年度臺灣省低
    收入戶最低生活費用每人每月為9,829元，該生活費標準係
    按照政府最近1年平均每人消費支出（包括食品費、衣著鞋
    襪費、房租水電費、家居管理費、醫療保健費、交通通訊費
    、娛樂教育費及雜項支出）百分之60訂定，是以聲請人每月
    必要生活費用（包含食、衣、住、行等）依此標準計算，始
    屬合理。聲請人既已積欠債務，其本人每月基本生活費應以
    內政部公告97年度臺灣省低收入戶最低生活費用每人每月9,
    829元計算，始屬適當，逾此部分即非屬必要生活費用，應
    予剔除。聲請人主張其每月另支出房租10,000元云云，惟房
    租費之支出已包含在行政院內政部公告97年度臺灣省低收入
    戶最低生活費中，聲請人主張其另支出房租費10,000元，即
    非有據，應不可採。
  (3)又聲請人主張其自95年7月起受法院強制執行扣薪，部分金
    融機構已將債權轉讓予資產管理公司，無法參與協商，致使
    該資產管理公司仍會持續對聲請人扣款，聲請人無法接受台
    新銀行協商一節。經查，台新資產管理股份有限公司受讓台
    新銀行對於聲請人之債權300,938元及利息、違約金及墊付
    費用；萬榮行銷顧問股份有限公司受讓萬泰銀行現金卡與信
    用卡債權，對於聲請人有169,886元債權及利息、違約金等
    情，此有台新資產管理股份有限公司陳報狀檢附之債權讓與
    證明，及萬榮行銷顧問股份有限公司陳報狀檢附債權讓與證
    明書附卷可證（見本院卷第217-220頁），固堪信為真實。
    惟縱部分金融機構將其債權轉讓予資產管理公司，無法參與
    協商，致使資產管理公司於聲請人同意協商後，仍持續對聲
    請人扣款，然以聲請人97年間於受法院執行扣薪後每月實領
    所得23,629元，於扣除必要生活費用9,829元，尚有餘款13,
    800元【計算式：23,629－9,829＝13,800】，亦足以支付台
    新銀行提供按月清償13,789元還款方案，是以縱如聲請人所
    述，於資產管理公司執行扣薪後，聲請人仍並無不能依台新
    銀行提供之協商方案償還之情事。
四、聲請人雖於前置協商時以其每月僅能負擔10,000元，無法接
    受上開還款方案云云，惟本院參酌匯豐銀行係依據聲請人收
    入、財產使用狀況及家庭生活費負擔情形，評估聲請人應有
    能力負擔之方案，本院認上開還款計畫，尚屬合理，且對聲
    請人已為相當程度之讓步，應屬已盡力促成協商義務下所得
    之方案。且聲請人在履行債務期間，本須經歷經濟困苦之過
    程，其生活開銷理當予以節制，除應積極開源，努力勤奮工
    作以增加收入償還債務外，其生活更須儉樸，且適當控制其
    生活費用支出，以達成勉力履行債務，以符合公平正義及誠
    信原則，況聲請人為償還債務，自應經歷履行期間較不寬裕
    之經濟生活，此乃聲請人於負擔債務時即得預見，是依誠實
    及信用之原則，聲請人於有履行可能性時，理應竭盡己力，
    撙節開支，誠實勤勉地履行債務為是。況依消費者債務清理
    條例之規定，無法將非金融機構債權納入債務協商範圍，實
    應由聲請人自行積極主動與受讓之非金融機構協調還款事宜
    ，惟聲請人於本件更生聲請狀及補正狀內均未提及曾與非金
    融機構協商債務，足見聲請人迄未請求非金融機構協依本條
    例所規定之協商程序或個別協商程序，訂定適當合理可行之
    清償方案之情況下，自不得逕認其無餘力處理非金融機構協
    債務，聲請人以此為由，主張其不能清償債務，向法院聲請
    更生，尚難採信。
五、綜上所述，本件聲請人顯有能力支付最大債權銀行台新銀行
    提供前置協商還款方案，而本件協商不成立之原因，係因聲
    請人主觀上開欠缺清理債務之誠意所致，是聲請人既無不能
    清償債務或有不能清償之虞之情事，即與本條例第3條規定
    之要件不符，聲請人聲請更生，非屬本條例所應准其更生之
    範疇，且上開欠缺又屬無從補正，依前揭說明，其更生之聲
    請，不應准許，應予駁回，爰裁定如主文。
中    華    民    國    98    年    8     月    27    日
              民事第二庭    法  官   張桂美
以上正本證明與原本無異。
如不服本裁定，應於裁定送達後10日內，以書狀向本院提出抗告
，並繳納抗告費新臺幣1千元。
中    華    民    國    98    年    8     月    27    日
                            書記官   謝安青


司法院資訊處製作；財團法人民間司法改革基金會備份。
